【裁判字號】    99,交聲,94
【裁判日期】    990521
【裁判案由】    違反道路交通管理處罰條例聲明異議
【裁判全文】
臺灣新竹地方法院交通事件裁定          99年度交聲字第94號
移送機關即  交通部公路總局新竹區監理所
原處分機關
異  議  人  甲○○
即受處分人
上列異議人即受處分人因違反道路交通管理處罰條例案件，對於
交通部公路總局新竹區監理所99年2月2日所為之竹監自字第裁50
—E00000000號裁決書聲明異議，本院裁定如下：
    主  文
原處分關於裁處吊扣駕駛執照部分撤銷。
甲○○汽車駕駛人駕駛汽車，經測試檢定酒精濃度超過規定標準
，吊扣小型車普通駕駛執照拾貳個月。
    理  由
一、按交通法庭認為聲明異議有理由或聲明異議雖無理由而原處
    分不當或違法者，應以裁定將原處分經聲明異議部分撤銷，
    並自為裁定，道路交通案件處理辦法第20條前段定有明文。
    次按汽車駕駛人飲用酒類或其他類似物後其吐氣所含酒精濃
    度超過每公升0.25 毫克或血液中酒精濃度超過0.05%以上，
    不得駕車；又汽車駕駛人，駕駛汽車經測試檢定有酒精濃度
    超過規定標準之情形者，處新臺幣（ 下同 ）15,000元以上
    60,000元以下罰鍰，並當場移置保管該汽車及吊扣其駕駛執
    照1 年，且應接受道路交通安全講習，道路交通安全規則第
    114條第2款、道路交通管理處罰條例第24條第1項第2款、第
    35條第1項第1款亦分別定有明文。
二、原處分意旨略以：異議人即受處分人甲○○於民國99年1 月
    1日凌晨0時11分許，駕駛其有車號JQ─6189號自用小客車，
    在新竹縣竹東鎮○○路與北興路口時，為警攔檢，並對異議
    人甲○○施以酒精濃度呼氣測試，並當場測得其呼氣酒精濃
    度達每公升0.62毫克（MG/L），超過呼氣中酒精濃度每公升
    0.25毫克，乃以竹縣警交字第E00000000 號舉發違反道路交
    通管理事件通知單（下稱舉發單）當場舉發，異議人不服至
    原處分機關即交通部公路總局新竹區監理所聽候裁決，原處
    分機關仍依舉發單所載違規事實，以其違反道路交通管理處
    罰條例第35條第1項第1款、第24條第1項第2款（裁決書漏載
    第24條第1項第2款）之規定，裁處異議人罰鍰49,500元（刑
    事部分經本院以99年度竹東交簡字第22號判處罰金新臺幣5
    萬元予以併案）、吊扣駕駛執照（職業大貨車駕駛執照）12
    個月，施以道安講習之處分。又酒後駕車應吊扣其違規行為
    當時所憑以駕駛之駕駛執照1年，同條例第35條第1項已有明
    定，異議人既為職業駕駛人，自當比一般普通駕駛人更加注
    意，職業駕駛人對其疏忽在前，若考慮以情理法原則不依道
    路安全規則第76條規定繳回吊扣中汽車駕駛執照，使其得以
    憑證續行，是否亦侵害上開立法保護大眾交通安全原意，若
    領有較高級駕駛執照（如職業大貨車駕駛執照）之人酒後違
    規駕駛駕駛較低級之車輛（如自用小客車）時，可以不用吊
    扣其該違規車輛所憑之較高級駕駛執照，此舉無異是鼓勵領
    有較高級駕駛執照之人於酒後可以肆無忌憚的駕駛較低級之
    車輛，如此將使道路交通管理處罰條例第35條第1項第1款之
    規定形同具文，無法保障用路人之生命、身體及財產法益安
    全。爰此，原處分機關依上開規定裁處異議人罰鍰49,500元
    ，吊扣駕駛執照（職業大貨車駕駛執照）12個月並施以道路
    交通安全講習，應無違誤等語。
三、異議意旨略以：異議人固坦承於上開時、地有食用酒類而駕
    駛上開自用小客車之違法行為，惟該次是因為與多年不見之
    好友餐敘，席間有飲用酒類，席畢駕車返家，為警攔停舉發
    ，異議人已甚為懊悔不已，惟本案除遭罰鍰外，尚須吊扣駕
    駛執照12月，而異議人目前所持職業大貨駕駛執照，係賴以
    維生之謀生工具，若因此遭受吊扣，家中經濟必陷困頓，為
    使家庭得以維持基本生活收入，爰請本院撤銷原處分，改吊
    扣普小型車駕駛執照等語。
四、經查：
（一）異議人於上開時地酒後駕車為警攔停，並經警施以酒精濃
      度呼氣測試，測得其呼氣酒精濃度為達每公升0.62毫克，
      超過標準值，而舉發「酒後駕車經實施酒測、酒測值0.62
      MG/L」之違規行為，所涉犯之刑法第185條之3公共危險罪
      ，業經本院於99年1 月27日以99年度竹東交簡字第22號簡
      易判決，判處罰金新臺幣5 萬元確定，有本院上開刑事簡
      易判決影本1份、臺灣高等法院被告前案紀錄表1份等附卷
      可憑（見本院卷第11至12頁），是異議人確有酒後超過規
      定標準駕駛動力交通工具之違規行為，堪以認定。
（二）按行為後法律有變更者，適用行政機關最初裁處時之法律
      。但裁處前之法律有利於受處罰者，適用最有利於受處罰
      者之規定，行政罰法第5 條定有明文。此即所謂「從新從
      輕」法則，就行政罰而言，該行政罰之適法性，原則上以
      原處分作成時之法律狀態為判斷基準，而非以法院判決時
      之法律狀態為判斷基準（最高行政法院 95年度判字第335
      號、第336號判決意旨參照）。是99年 4月20日立法院第7
      屆第5會期第9次會議雖已三讀通過之道路交通管理處罰條
      例第68條：「汽車駕駛人，因違反本條例及道路交通安全
      規則之規定，受吊銷駕駛執照處分時，吊銷其執有各級車
      類之駕駛執照。（第一項）領有汽車駕駛執照之汽車駕駛
      人，除駕駛聯結車、大客車、大貨車外之非其駕駛執照種
      類之車輛，違反本條例及道路交通安全規則之規定，應受
      吊扣駕駛執照情形時，無因而肇事致人受傷或重傷者，記
      違規點數五點。但一年內違規點數共達六點以上或再次應
      受吊扣駕駛執照情形者，併依原違反本條例應受吊扣駕駛
      執照處分規定，吊扣其駕駛執照。（第二項）」之規定（
      按該條文雖業經總統於99年5月5日以華總一義字第099001
      07 731號令修正公布，施行日期另由行政院公告之，惟查
      目前行政院尚未明令施行日期），故本件自仍應適用上開
      最新修正前即現行尚有效之法律，自無比較新舊法之問題
      。
（三）次按94年2月5日公布，於95年2月5日施行之行政罰法第26
      條規定：「一行為同時觸犯刑事法律及違反行政法上義務
      規定者，依刑事法律處罰之。但其行為應處以其他種類行
      政罰或得沒入之物而未經法院宣告沒收者，亦得裁處之。
      前項行為如經不起訴處分或為無罪、免訴、不受理、不付
      審理之裁判確定者，得依違反行政法上義務規定裁處之。
      」。又其他種類行政罰，係指違反行政法上之義務應受「
      裁罰性」之「不利處分」，依行政罰法第2 條規定，包括
      限制或禁止行為之吊扣證照處分及警告性之講習處分在內
      。究其立法目的，一行為同時觸犯刑事法律及違反行政法
      上義務規定時，由於刑罰與行政罰同屬對不法行為之制裁
      ，而刑罰之懲罰作用較強，故依刑事法律處罰，即足資警
      惕時，實無一事二罰再處行政罰之必要；且刑事法律處罰
      ，由法院依法定程序為之，較符合正當法律秩序，應予優
      先適用，但罰鍰以外之沒入或其他種類行政罰，因兼具維
      護公共秩序之作用，為達行政目的，行政機關仍得併予裁
      處。故汽車駕駛人酒後駕車時，如同時觸犯刑法第185 條
      之3 之公共危險罪者，道路交通主管機關除依上開行政罰
      法第26條第1 項但書規定，處以其他種類行政罰外，關於
      行政罰鍰部分，即應依行政罰法第26條、道路交通管理處
      罰條例第10條等規定移送地方法院檢察署處理，其後非有
      行政罰法第26條第2 項所定不起訴處分確定等事由，不得
      裁處行為人罰鍰。
（四）關於裁處罰鍰部分：
      雖異議人異議範圍未及於此，惟按同條例第35條第7 項汽
      車駕駛人，經裁判確定處以罰金低於本條例第92條第3 項
      （按本條因於97年5月28日增列第2項，故原條文第3 項已
      移列為第4項，同條例第35條第8項漏未修正）所訂最低罰
      鍰基準規定者，應依本條例裁決繳納不足最低罰鍰之部分
      ，同條例第35條第8 項定有明文，是異議上開酒後駕車之
      違規行為經本院以上開判決判處罰金5 萬元，超過原處分
      所裁罰之49,500元，原處分自無從依上開規定要求異議人
      補足不足額之部分。是原處分將上開罰鍰部分與本院上開
      刑事判決罰金部分予以併案結案，異議人自僅須執行刑事
      部分即為已足，毋庸再繳納罰緩，併此敘明。
（五）關於吊扣駕駛執照12個月部分：
    1.按道路交通管理處罰條例第35條第1 項僅規定「吊扣其駕
      駛執照一年」，並未明定其駕駛執照之種類，則有關吊扣
      、吊銷駕駛執照處分效力與執行方式之法令依據，當係依
      據行政機關最初裁處時之現行有效之道路交通管理處罰條
      例第68條規定（即94年12月14日修正公布，並自95年3 月
      1日施行之現行條文，下稱「95年3月修正」）。95年3 月
      修正前之道路交通管理處罰條例第68條原規定：「汽車駕
      駛人，因違反本條例及道路交通安全規則之規定，受吊扣
      或吊銷駕駛執照處分時，吊扣或吊銷其持有各級車類之駕
      駛執照」，其立法意旨在於違規行為對道路交通秩序之維
      持及道路交通安全已生較大之影響，故規定吊扣或吊銷其
      持有各級車類之駕駛執照，以限制其繼續駕車行駛道路之
      權利，其係屬駕駛行為之限制，並不因所持駕駛執照種類
      不同而有所差異。惟因考量原條文將違法或違規駕駛人所
      持有各級車類之駕駛執照一併吊銷或吊扣，失之過酷，對
      於人民工作與生活影響過鉅，有違比例原則，95年3 月修
      正條文乃將其中「受吊扣處分者，吊扣其持有各級車類之
      駕駛執照」部分之規定刪除，則95年3 月修正後道路交通
      管理處罰條例第68條之規定，既已刪除「吊扣」等字，而
      僅餘「吊銷」等字，依「明示其一，排除其他」之法理，
      該條應係明示排除「吊扣駕駛執照處分時，吊扣其持有各
      級車類之駕駛執照」之規定，而僅餘「吊銷駕駛執照處分
      時，始吊銷其持有各級車類之駕駛執照」之規定，而限縮
      95年3 月修正前條文之適用範圍。循此以觀，駕駛人違反
      道路交通管理處罰條例第35條第1項第1款之規定而受吊扣
      駕駛執照處分時，依95年3 月修正後同法第68條規定並參
      照其修正意旨，應僅得吊扣違規或違法當時駕駛車類之駕
      駛執照，否則將造成同一違規或違法行為，因受處分人持
      有駕駛執照種類之不同，而異其處分之結果。此觀上開99
      年4月20日立法院第7屆第5會期第9次會議三讀通過，並經
      總統於99年5月5日以華總一義字第09900107731 號令修正
      公布之最新道路交通管理處罰條例第68條規定意旨亦謂：
      領有汽車駕駛執照之汽車駕駛人，在非執業駕駛期間（即
      駕駛聯結車、大客車、大貨車外之「非其駕駛執照種類之
      車輛」），有違規而須受吊扣駕駛執照情形時，如無因而
      肇事致人受傷或重傷者，先予以記點處分；如1 年內，違
      規超過6 點或再犯應受吊扣駕駛執照處分之行為，則始能
      依法吊扣等語，益臻明確（見修法理由及99年4 月20日立
      法院第7屆第5會期第9 次會議三讀通過該條文時楊仁福立
      法委員補充說明意見）。
    2.是依上開說明，原處機關仍認此種行為人，因駕駛較低級
      之車輛違反上開規定，仍應一律吊扣各級汽車駕駛執照，
      否則，無異是鼓勵領有較高級駕駛執照之人於酒後可以肆
      無忌憚的駕駛較低級之車輛，如此將使道路交通管理處罰
      條例第35條第1項第1款之規定形同具文，且侵害上開立法
      保護大眾交通安全原意，無法保障用路人之生命、身體及
      財產法益安全乙情，顯未詳查上開條文之立法經過，立法
      目的，實屬扭曲立法原意，難謂該處分（行政行為）無違
      背不當聯結禁止原則之處（按行政法所謂「不當聯結禁止
      」原則，乃行政行為對人民課以一定之義務或負擔，或造
      成人民其他之不利益時，其所採取之手段，與行政機關所
      追求之目的間，必須有合理之聯結關係存在，若欠缺此聯
      結關係，此項行政行為即非適法。）因此上開所規範之「
      吊扣其駕駛執照」，不論就法規目的解釋與法規執行面而
      言，應指違規行為時所駕駛交通工具之駕駛執照而言，原
      處分機關不可不察。
    3.查異議人之違規行為係發生於99年1月1日，自應依修正後
      之道路交通管理處罰條例第68條裁處。而修正後道路交通
      管理處罰條例第68條之規定，既將「吊扣」等字刪除，是
      依前開說明，駕駛人受吊扣駕駛執照處分時，不再吊扣其
      持有各級車類之駕駛執照，故原處分機關於作成吊扣駕駛
      執照處分時，應就行為人所應吊扣之駕駛執照種類予以限
      定，始符合依法行政原則。而異議人為本件違規行為時，
      係駕駛自用小客車（普通小型車），此有新竹縣政府警察
      局竹縣警交字第E00000000 號舉發違反道路交通管理事件
      通知單在卷可憑（見本院卷第8 頁），揆諸前開說明，其
      依法所受之處分應為限制其駕駛普通小型車之權利，即吊
      扣其小型車普通駕駛執照，原處分機關未審酌及此，而逕
      行裁罰吊扣異議人之大貨車職業駕駛執照，此有原處分機
      關汽車駕駛人螢幕列印資料1 份（見本院卷第10頁）存卷
      足稽，此舉顯已逾越修正後道路交通管理處罰條例第68條
      之規範意涵及範圍，同時將剝奪異議人駕駛執業大貨車之
      權利，對異議人之工作權造成極大之損害，即難認為允當
      ，從而異議人此部分之異議為有理由，爰撤銷原處分關於
      「吊扣駕駛執照12個月」之處分，並就該撤銷部分改諭知
      裁處如主文第2項所示。
    4.至公路機關因汽車駕駛人取得高一級車類之駕駛資格者，
      應換發駕駛執照，並准其駕駛較低級車類之車輛，或已領
      有職業型車種駕駛執照者，得依其種類駕駛普通型同種類
      之大客車、大貨車、小型車，惟實務上僅逐級核給汽車駕
      駛執照1 張，致持有小型車職業駕駛執照者，因駕駛普通
      小型車違規，而須吊扣小型車普通駕駛執照時，產生技術
      層面之困難，惟行政機關本應時時因應法令之變更，而精
      進其行政執行成效，斷不得因技術層面之困難，而置相關
      法令於不顧，甚或逾越比例原則，是技術層面的問題，要
      難據為原處分並無不當之理由；又原處分機關裁處異議人
      罰鍰49,500元及施以道路安全講習部分，聲明異議意旨並
      未指摘及此，本院自毋庸另為裁處，均併予指明。
五、據上論斷，應依道路交通案件處理辦法第20條，裁定如主文
    。
中    華    民    國    99    年    5     月    21    日
                    交通法庭    法  官  邱忠義
以上正本證明與原本無異。
如不服本裁定，應於裁定送達後5 日內向本院提出抗告狀。
中    華    民    國    99    年    5     月    21    日
                                書記官  吳美雲

司法院資訊處製作；財團法人民間司法改革基金會備份。
